【裁判字號】    89,上易,363
【裁判日期】    890317
【裁判案由】    重利
【裁判全文】
臺灣高等法院臺中分院刑事判決              民國八十九年度上易字第三六三號
    上  訴  人  臺灣臺中地方法院檢察署檢察官
    被      告  戊○○
右上訴人因被告重利案件，不服臺灣臺中地方法院中華民國八十八年十二月二十四日
第一審判決（民國八十八年度易字第二九一○號，起訴案號：臺灣臺中地方法院檢察
署民國八十八年度偵字第七七一五號），提起上訴，本院判決如左：
    主      文
上訴駁回。
    理      由
一、本案經本院審理之結果，認第一審判決以被告戊○○犯罪不能證明，予以諭知無
    罪，並無不當，應予維持，並引用第一審判決書記載之理由（如附件）。
二、檢察官上訴意旨略以：(一)本件犯罪事實業據被告於警訊及偵訊中坦承其貸款收受
    重利之情不諱，雖事後於審理中供稱其僅係介紹人，然其亦供承有藉此收取手續
    費之利潤，顯見被告亦有參予共犯重利或幫助之行為。(二)原審亦認定被告有借貸
    收取百分之三十六之息之事實，卻謂此尚未達重利之程度。然查，被害人若非有
 急迫需錢且求助無門之情場，何須貸取如此高利之金錢。且法定之「最高利率」
    為年息百分之二十，被告不僅超過最高法定利率，更超過甚多，況現今一般銀行
    貸款利率，僅為年息百分之七至九而已，被告所貸卻為百分之三十六，遠超過四
    倍以上，縱經濟良好獲有高薪之人，亦已難該利息之負擔不得謂為不重，況對欠
    缺現金，急迫需錢，且求助無門之人，尤屬重利，原審不察，認為如此高利率為
    社會常情，所據實有違現實狀況，與一般人之社會經驗自有未洽，原判決所見顯
    有疏誤，至為明顯云云。
三、惟按犯罪之處罰，以具有違法惡性之情形為其構成要件，是否有此情形，當以一
    般社會狀況為其參考標準。本院訊之被告堅決否認有涉犯重利罪之不法犯意之情
    事，辯稱：伊從事代書業務多年，濟人之窮困無數，平時兼營向銀行媒介借款，
    以賺傭金，如遇當事人已不合向銀行貸款之要件，或時間急迫，不及向銀行辦貸
    款，始代向民間金主求借，但伊所得之傭金亦與向銀行媒介借款之情形相若。利
    息固高於銀行利率，但仍與民間一般正常之借貸關係相當。況當舖年息百分之三
    百六十，仍算合法，軍人、農民銀行優惠存款年息亦有高達百分之三十六者。本
    件絕係丙○○一人因中間金主向其索回欠款，其委伊轉向他人再借，而付二次之
    手續費用，增加重擔，而引起之誤會等語。經查：證人庚○○在本院證稱：「我
    因投資做生意失敗要還人家錢，房子已第一順位貸了，沒有這筆錢，就週轉不過
    來，這利息算高的，因向朋友借不到，乾脆利息給人賺好了」等語（見本院卷第
    二十一頁反面），證人壬○○在本院亦證稱：「利息差不多（按不算高），是因
    很急迫，銀行借不到，才跟他借的，利息比銀行高一點」等語（見本院卷第二十
    二頁正面），證人甲○○在原審亦供明其委被告辦民間借款之原因為：「週轉不
    靈，急需用錢」等語（見一審卷第二十四頁正面），由上足認被告所辯其所為乃
    濟人之窮困乙節，堪以採信。由以上證人庚○○、壬○○、甲○○所供，其等如
    未蒙被告為其解困，將至週轉不靈，甚至倒閉之命運，是被告與本件之金主乃甘
    冒風險（即遭庚○○等人倒債之危險），而濟人之急，即難認有違法之惡性。況
    本件之利息在年息百分之二十七至三十六之間，與一般民間借貸相較，雖屬較高
    ，但仍非特殊之超額。又借款者乃向銀行及親友求借無門，始向被告求助，乃經
    一段時間之思索之後所作之決定，即非輕率無經驗。綜上分析，被告所為亦與重
    利罪之構成要件不相當。至丙○○部分，乃因借貸中間金主向其索回借款，致重
    複質借，而增加負擔，惟尚難據此認其屬特殊超額之重利。綜上以斷，原審法院
    認被告犯罪不能證明，予以諭知無罪，依法尚無不合，檢察官上訴意旨仍執前詞
    ，指摘原判決不當，即難認有理由，應予駁回。
四、據上論斷，應依刑事訴訟法第三百六十八條、第三百七十三條，判決如主文。
本案經檢察官乙○○到庭執行職務。
中      華      民      國    八十九      年      三      月   十七     日
                                  臺灣高等法院臺中分院刑事第五庭
                                        審判長法  官  吳  重  政
                                              法  官  李  寶  堂
                                              法  官  朱      樑
右正本證明與原本無異。
不得上訴。
                                              書記官  呂  淑  芬
中      華      民      國    八十九      年      三      月   二十一   日
                                                                        Ａ
台灣台中地方法院刑事判決                        八十八年度易字第二九一號
    公  訴  人  台灣台中地方法院檢察署檢察官
    被      告  戊○○  男五十四歲（民國○○○年○月○○日生）
                        住台中縣后里鄉○里村○○路一八六巷一二號
                        身分證統一編號：Ｂ一一四六九三一號
右列被告因重利案件，經檢察官提起公訴（八十八年度偵字第七七一五號），本院判
決如左：
    主  文
戊○○無罪。
    理  由
一、公訴意旨如附件所載。
二、按犯罪事實應依證據認定之，無證據不得推定其犯罪事實，不能證明被告犯罪或
    其行為不罰者，應諭知無罪之判決，刑事訴訟法第一百五十四條、第三百零一條
    第一項分別定有明文。又刑法第三百四十四條之重利罪，係以乘他人急迫、輕率
    或無經驗，貸以金錢或其他物品，而取得與原本顯不相當之重利，為其構成要件
    ；至該條所稱與原本顯不相當之重利，應客觀審酌當地經濟狀況有關法令及締約
    情形較之一般債務之利息，顯有特殊之超額，始足當之。公訴人認被告戊○○涉
    犯刑法第三百四十四條之重利罪，無非以被告於警訊及偵查中，坦承其貸款收受
    重利之情不諱，並據被害人即借款人丙○○、甲○○、壬○○、庚○○於警訊及
    偵查中指述甚詳，復有搜索扣押證明筆錄一紙在卷可稽。且被告既於借款之初即
    已預扣利息，是其取得利息之行為業已既遂，又被告貸以金錢所約定之利息，若
    換算成利率，年息即高達百分之二十七至三十六，與法定利息年利率百分之二十
    相比，難謂無取得與原本顯不相當之重利等情，為其主要論據。訊之被告固不諱
    言係設於台中縣后里鄉○里村○○路一八六巷十二號一郎代書事務所之負責人，
    然堅決否認有何重利犯行，辯稱：因丙○○、甲○○、壬○○、庚○○等人向伊
    表示欲借款，伊即為其等尋覓金主案外人丁○○借款予丙○○、案外人己○○借
    款予甲○○、案外人辛○○借款予壬○○及庚○○，伊僅為借用人辦理設定抵押
    權予貸與人之事宜並收取手續費，既未貸款予上述借款人，亦未收取與原本顯不
    相當之重利等語。經查：（一）壬○○經由被告介紹向辛○○借款新台幣（下同
    ）六十萬元，由壬○○提供其所有位於台中縣后里鄉○○○段之房屋及土地設定
    抵押權予辛○○，雙方約定利息一角，每三月由壬○○將利息交付被告，再由辛○○向被告收取，辛○○至今只收過三次壬○○交付之利息，壬○○亦尚未返還
    本金；丙○○係由被告介紹，於八十五年十二月間向丁○○借款二百五十萬元，
    由丙○○提供其母林惠所有之台中縣后里鄉○○○段一五０、一五一地號土地設
    定抵押權予丁○○，雙方約定借款利息九分，每三個月付息一次，惟丙○○僅交
    付三次利息；另甲○○、周慶明於八十七年農曆年底前透過被告介紹向己○○借
    款三百五十萬元，以台中縣后里鄉○○段一０一七、一０一八號土地設定抵押權
    予己○○，雙方原先約定僅以三個月為期，利息一角於借款時先行扣除，惟己○○僅取得第一次預扣之利息，甲○○、周慶明亦尚未將本金歸還等情，已分別據
    證人辛○○、丁○○及己○○於本院審理時到庭結證綦詳。又被告於為丙○○、
    甲○○及壬○○辦理貸款事宜時，曾提及出借款項者另有金主等語，亦經丙○○
    、甲○○及壬○○之妻魏陳美娟於本院審理時結證明確。次查，壬○○所有之台
    中縣后里鄉○○○段三七三之二地號土地確於八十六年間設定權利價值六十萬元
    、存續期間自八十六年八月十三日至八十六年十一月十二日、清償日期為八十六
    年十一月十二日之抵押權予辛○○，並於八十六年八月十五日完成登記；林惠所
    有之台中縣后里鄉○○段八九０、八九一地號（重測前分別為台中縣后里鄉○○○段一之一五０、一之一五一地號）土地於八十五年間設定權利價值二百五十萬
    元、存續期間自八十五年十二月十日至八十六年三月九日、清償日期為八十六年
    三月九日之抵押權予丁○○，並於八十五年十二月十六日完成登記；周慶明所有
    之台中縣后里鄉○○段一０一七、一０一八地號土地則於八十八年間設定權利價
    值四百萬元、存續期間自八十八年一月八日至八十八年四月七日、清償日期為八
    十八年四月七日之抵押權予己○○，並於八十八年一月十二日完成登記，此有台
    中縣后里鄉○○○段三七三之二地號土地、台中縣后里鄉○○段八九０、八九一
    地號土地之登記簿謄本，及台中縣豐原地政事務所中華民國八十八年十月十三日
    ８８豐原字第０００１９２號他項權利證明書影本各一件附卷可稽，足見證人辛○○、己○○及丁○○證稱係其等貸款予壬○○、甲○○、丙○○及被告所供伊
    並無貸款予後三人等語應屬實情。被告既未出借款項予壬○○、甲○○及丙○○
    ，則其縱有為該三人向辛○○、己○○及丁○○借款事宜代辦抵押權設定手續、
    轉交利息而從中收取手續費，亦與前揭重利罪之構成要件不符，而難對其繩以該
    條罪責。（二）證人辛○○於本院審理時另證稱：庚○○曾於八十七年上半年向
    伊借款一百二十萬元，另於下半年再借款三十萬元，經辛○○要求，由庚○○提
    供其所有之台中縣后里鄉○○段一七四地號土地設定抵押權予辛○○，並由被告
    代辦設定抵押權事宜，至借款利息均由庚○○交付予被告後，辛○○再向被告收
    取，庚○○向辛○○所借款項之本金部分已全數還清，抵押權亦已塗銷等情，惟
    與證人庚○○於偵查中及本院審理時結證稱：伊係於八十七年間向被告借款一百
    二十萬元，嗣於八十八年一月間再借款三十萬元，利息一角（以一百二十萬元之
    借款為例，每三個月之利息為十萬零八千元），被告另於出借一百二十萬元時收
    取二千五百元，出借三十萬元時收取二千元作為手續費，均係被告向伊收取利息
    ，且伊已將二筆借款均還清等語不符，另台中縣后里鄉○○段一七四地號土地之
    所有人為案外人彭旺，亦非庚○○，有該筆土地登記簿謄本一件在卷足憑，故辛○○此部分之證述是否屬實，尚值存疑。然庚○○縱係向被告借款，依其陳述借
    款利率相當於年利率百分之三十六，雖超過民法第二百零五條最高約定利率之限
    制，惟衡諸現時社會一般交易習慣，尚不能認顯有特殊之超額，從而自難對被告
    繩以重利罪責。此外，本院復查無其他積極證據，足資證明被告有何乘他人急迫
    、輕率、無經驗而貸予金錢，收取與原本顯不相當之重利情事，既不能證明被告
    犯罪，自應為無罪之諭知。
三、據上論斷，應依刑事訴訟法第三百零一條第一項，判決如主文。
中      華      民      國      八十八      年    十二    月    二十四  日
                                台灣台中地方法院刑事第四庭
                                    法  官  鍾  啟  煒
右正本證明與原本無異。
如不服本判決，應於判決送達後十日內，向本院提出上訴狀。
                                    書記官
中      華      民      國      八十八      年    十二    月    二十七  日


司法院資訊處製作；財團法人民間司法改革基金會備份。
